【裁判字號】    99,訴,373
【裁判日期】    990721
【裁判案由】    請求調整租金
【裁判全文】
臺灣臺南地方法院民事判決               99年度訴字第373號
原      告  乙○○
訴訟代理人  黃建霖
            甲○○
被      告  丙○○
上列當事人間請求調整租金事件，經本院於民國99年7月7日言詞
辯論終結，判決如下：
    主      文
被告向原告承租坐落臺南市○區○○段四九九地號土地租金，自
民國九十九年七月十八日起調整為每月新臺幣貳萬參仟元。
訴訟費用新臺幣壹萬零壹佰參拾元由被告負擔。
    事實及理由
壹、程序方面：
    按訴狀送達後，原告不得將原訴變更或追加他訴。但擴張或
    減縮應受判決事項之聲明者，不在此限。民事訴訟法第255
    條第1項第3款定有明文。本件原告於起訴時原請求自民國99
    年1月1日起，租金調整為每月新臺幣（下同）23,000 元；
    嗣於99年7月7日言詞辯論時，當庭減縮調整租金之起算日為
    99 年7月18日，核屬減縮應受判決之事項，揆諸前開法條規
    定，自應准許。
貳、實體方面：
一、原告主張：被告所有坐落臺南市○區○○段2787建號、門牌
    號碼為臺南市○區○○路4段354號建物（下稱系爭建物），
    坐落於原告所有同段449地號土地（下稱系爭土地）上。原
    告訴請被告給付土地租金，經本院以96年度南簡字第2065號
    判決被告應在該建物得使用之期限內，按月給付原告15,333
    元之租金。上揭判決係以系爭土地當時申報地價每平方公尺
    18,400 元為計算基礎，然自99年1月份起，系爭土地申報地
    價已調整為每平方公尺27,600元，即原來申報地價18,400元
    的1.5倍，則被告按月應給付之租金，亦應自99年7月l8日起
    ，調漲1.5倍即23,000元，爰請求擇一適用民法第442條前段
    、第227條之2規定，聲明求為判決：被告應自民國99年7 月
    18日起，在其所有系爭建物得使用之期限內，原按月給付原
    告新臺幣15,333元之租金，調整為按月給付原告23,000元之
    租金。
二、被告則以：
  (一)被告所有坐落於系爭土地上之建物現仍維持作為倉庫使用
      ，且無人居住，是被告利用系爭基地之經濟價值及所受利
      益並非豐厚，且參以目前社會經濟景氣不佳，普遍市面上
      租金多為維持現狀或調減，則被告請求租金由每月15,333
      元調漲至23,000元漲幅達百分之五十，顯與被告利用該租
      賃物之經濟價值與所得之利益不相平衡。
  (二)次按地價之申報，係由地主自行直接向稅務局申報，並非
      政府核定，是地價之申報僅為參考依據，況且目前社會景
      氣不佳，被告於此時間點提起地價之調漲，殊值商榷。
  (三)退步言， 系爭土地96年1月份申報地價為每平方公尺18,4
      00元，則96年平均每月為1,917元；而原告自行於99年1月
      份申報地價為每平方公尺27,600元，則96年平均地價稅為
      2,875元，故每月地價稅增加958元，是縱被告原則上同意
      調整租金 ，亦應該從每個月增加之地價稅958元調整並由
      雙方一起負擔。
  (四)並聲明：原告之訴駁回。
三、經查，原告及被告分別為系爭土地、建物之所有權人，兩造
    前因分別買受原同屬一人所有之系爭土地及系爭建物，而依
    民法第425條之1第1項推定存有租賃關係 ；因對租金之數額
    發生爭執，原告乃請求法院核定租金，經本院臺南簡易庭以
    96年度南簡字第2065號判決核定被告應給付原告之租金數額
    為每月15,333元確定；核定上開租金數額時，系爭土地之申
    報地價為96年1月份所申報之18,400元 ，嗣該申報地價已自
    99年1月份起調升為每平方公尺27,600元 ；有土地登記第二
    類謄本在卷可稽，並經本院依職權調取上開96年度南簡字第
    2065號卷宗核閱無訛，且為兩造所不爭執，堪認屬實。
四、按契約成立後，情事變更，非當時所得預料，而依其原有效
    果顯失公平者，當事人得聲請法院增、減其給付或變更其他
    原有之效果 。民法第227之2第1項著有明文。復按城市地方
    房屋之租金，以不超過土地及其建築物申報總價年息百分之
    十為限，此於租用基地建築房屋時準用之。 土地法第105條
    準用同法第97條第1項亦有明定 。又土地價額依法定地價，
    土地所有權人依土地法所申報之地價為法定地價，亦為土地
    法施行法第25條 、土地法第148條所規定。故原告得請求被
    告給付之租金，應以系爭土地之申報地價為計算基礎，並應
    受前揭土地法第97條第1項規定之最高額限制 ，亦甚明確。
    經查，系爭土地之申報地價已自96年1月份之每平方公尺18,
    300元調升為目前之 27,600元，業如前述，可認系爭土地之
    價值已有升漲，並已足影響法律所定之租金核定標準，且非
    兩造間推定租賃關係成立時及上開判決確定時可得預料，如
    不予調整其租金之數額，確有顯失公平之情。被告雖辯稱以
    原告自行申報之地價作為核算標準有所不當，惟按土地所有
    權人未於公告期間申報地價者，以公告地價百分之80為其申
    報地價。土地所有權人於公告期間申報地價者，其申報之地
    價超過公告地價百分之120時，以公告地價百分之120為其申
    報地價；平均地權條例第16條定有明文。查系爭土地最近一
    次公告地價為96年度之每平方公尺23,000元，此有臺南市土
    地公告地價查詢1紙在卷可參 ，原告自行申報之地價每平方
    公尺27,600元，為公告地價之百分之120 ，並未違反該條文
    之規定；又系爭土地之公告現值為每平方公尺63,000元，前
    次移轉現值則為33,056元（即原告取得系爭土地之總價4,13
    2,000元除以面積125平方公尺），有土地登記謄本及本院不
    動產權利移轉證書附卷足參。上開申報地價既顯然低於實際
    交易現值及土地公告現值，自難認原告所申報之地價有何不
    符合實際之處。是被告所辯，尚無足採。原告依民法第227
    條之2第1項規定，訴請調整其租金，洵屬有據；又其係於99
    年2月4日提起本件訴訟，有起訴狀之收狀戳日期可參，則其
    主張起訴後之99年7月18日起調整租金，亦屬可採，均應予
    准許。
五、又按基地租金之數額，除以基地申報地價為基礎外，尚須斟
    酌基地之位置，工商業繁榮之程度，承租人利用基地之經濟
    價值及所受利益等項，並與鄰地租金相比較，以為決定（最
    高法院68年度台上字第3071號判例可資參照）。經查，系爭
    土地西側面臨臺南市○○路○段，周邊商家林立 ，附近有臺
    南市小北夜市等情，有原告提供之電子地圖、現場周邊照片
    等在卷可參，又系爭建物目前供被告作為倉庫使用乙情，為
    兩造所不爭，堪以認定。是本院審酌系爭土地所在之位置、
    交通之便利性，及系爭建物之使用狀況等情，認被告等承租
    土地之每月租金，以調整至按系爭土地目前申報地價總額年
    息百分之8即每月23,000元（計算式：27,600×125×8％÷
    12 ＝23,000）為適當。
六、綜上所述，原告依民法第227條之2規定，請求被告就承租系
    爭土地應給付原告之租金， 自99年7月18日起調整為以每月
    23,000元計算，為有理由，爰依原告聲明之意旨判決如主文
    第一項所示 。原告雖另以民法第442條為主張調整租金之依
    據，惟本院既已本於民法第227條之2規定，認原告之請求為
    有理由，即毋庸再就原告併為主張之民法第442條再予論述
    ，附此敘明。
七、本件事證已臻明確，兩造其餘之攻擊防禦方法及舉證，核與
    判決結果無影響，無一一審究之必要，併此敘明。
八、末按訴訟費用，由敗訴之當事人負擔；法院為終局判決時，
    應依職權為訴訟費用之裁判，民事訴訟法第78條及第87條第
    1項分別定有明文。經核本件訴訟費用額為10,130元（即第
    一審裁判費），應由敗訴之原告負擔。
九、據上論結，本件原告之訴為有理由，依民事訴訟法第78條、
    第87條第1項，判決如主文。
中    華    民    國    99    年     7    月    21    日
                  民事第三庭   審判長法  官  杭起鶴
                                     法  官  田玉芬
                                     法  官  張玉萱
以上正本證明與原本無異。
如對本判決上訴，須於判決送達後20日內向本院提出上訴狀。如
委任律師提起上訴者，應一併繳納上訴審裁判費。
中    華    民    國    99    年    7     月    22    日
                                     書記官  張晶瑩

司法院資訊處製作；財團法人民間司法改革基金會備份。
